【裁判字號】    97,訴,3120
【裁判日期】    980604
【裁判案由】    廣播電視法
【裁判全文】
臺北高等行政法院判決
                                      97年度訴字第3120號
                              .
原      告  臺灣電視事業股份有限公司
代  表  人  甲○
被      告  國家通訊傳播委員會
代  表  人  彭芸（主任委員）
訴訟代理人  乙○○
            丙○○
上列當事人間因廣播電視法事件，原告不服國家通訊傳播委員會
中華民國97年10月17日通傳訴決字第09700100620 號訴願決定，
提起行政訴訟。本院判決如下：
    主  文
訴願決定撤銷。
訴訟費用由被告負擔。
    事  實
一、事實概要：原告經營之無線電視臺（臺視主頻）於民國96年
    12月11日10時至10時30分播出之「健康生活」節目（下稱系
    爭節目），主持人及來賓於系爭節目中試喝男用、女用小瓶
    罐之液體，討論「各式轉骨方  湯劑吸收效果佳」、「嚴選
    轉骨方四要件趨勢、方便、普通、安全」、「成長方法  自
    然的最好」、「不當斷骨長高法  小心殘疾後遺症」、「成
    人飲用轉骨方  可調理體質強化健康」等議題，宣傳特定商
    品，致節目內容與廣告未區分。案經被告認其違反廣播電視
    法（下稱廣電法）第33條第1 項，並依同法第44條第1 項第
    1 款規定以97年3 月10日通傳播字第09700011790 號裁處書
    （下稱原處分）裁處罰鍰新臺幣（下同）30萬元，原告不服
    ，提起訴願經決定駁回，遂提起本件行政訴訟。
二、兩造聲明：
（一）原告聲明：
   1、訴願決定及原處分均撤銷。
   2、訴訟費用由被告負擔。
（二）被告聲明：
   1、原告之訴駁回。
   2、訴訟費用由原告負擔。
三、兩造之主張：
甲、原告主張：
（一）被告設置訴願審議委員會受理原告不服其所為之行政處分
      之訴願，有管轄錯誤之情形，故原訴願決定於程序上具有
      嚴重瑕疵，基於當事人之程序利益，請求鈞院予以撤銷。
      蓋：
   1、查國家通訊傳播委員會組織法第1 條規定，被告係立法院
      為落實憲法保障之言論自由，謹守黨政軍退出媒體之精神
      ，促進通訊傳播健全發展，維護媒體專業自主，有效辦理
      通訊傳播管理事項，確保通訊傳播市場公平有效競爭，保
      障消費者及尊重弱勢權益，促進多元文化均衡發展，提升
      國家競爭力，而立法成立之機關。至其職掌依同法第3 條
      規定，則有「通訊傳播監理政策之訂定、法令之訂定、擬
      訂、修正、廢止及執行。……其他通訊傳播事項之監理。
      」等行政事項，故其屬行政機關。另中央行政機關組織基
      準法第2 條明揭該法規範適用對象為行政院及其所屬各級
      機關，被告既屬該法第3 條第2 款所定義之獨立機關，自
      係行政院所屬行政機關。
   2、被告主張其為獨立機關，依法獨立行使職權，自主運作，
      其於職權行使時不受行政院或其他行政機關之適當性及適
      法性監督，固有所本。然獨立機關之存在，於行政體系上
      係屬例外情形，其主要目的僅賦予獨立機關對具體個案之
      處理上，於法律規定範圍內排除上級機關在層級式行政體
      制下所為之指揮與監督，使獨立機關有更多不受政治干擾
      之空間，本於專業而自主決定，但並非因此即謂其得自外
      於行政體系，此觀諸憲法第53條「行政院為國家最高行政
      機關」之規定即明，若謂個案職權行使以外之業務亦不受
      指揮與監督，卻又需行政院本諸最高行政機關之地位對被
      告之行政向立法院負責，即與行政一體之原則相悖。因此
      ，所謂獨立機關依法獨立行使職權，自主運作，應係指針
      對具體個案於法律規定範圍內，不受政治干擾而本諸專業
      自主決定者而言（司法院大法官釋字第613 號解釋意旨參
      照）。
   3、又依中央行政機關組織基準法第3 條第2 款對於「獨立機
      關」之定義，可知「獨立機關」係指「依據法律獨立行使
      職權，自主運作，『除法律另有規定外』，不受其他機關
      指揮監督之合議制機關而言」。準此，倘另有其他機關指
      揮監督之法律規定時，獨立機關並非完全不受其他機關依
      據法律規定而為之指揮與監督。故訴願法第4 條及第5 條
      有關訴願管轄之規定，自應含括獨立機關所為未經聽證程
      序之行政處分受監督（行政審查）之情形在內。是以，不
      服獨立機關所為未經聽證程序之行政處分而提起訴願時，
      除法律另有規定依其業務監督定之者外，仍應依上開訴願
      法規定，而非依所謂之法理，定其訴願管轄機關。
   4、我國憲法除總統外，明定中央採五權分立原則，設立行政
      、立法、司法、考試、監察五院，各司其責並為各該職掌
      之最高機關，此外並無核准設立等同五院機關之其他機關
      之餘地。參諸國家通訊傳播委員會組織法第4 條規定，被
      告所屬委員係由行政院院長提名，經立法院同意後任命，
      主任委員及副主任委員由各委員互選後，再由行政院長任
      命；另依中央行政機關組織基準法第6 條第1 項規定，以
      「委員會」名稱定名之機關，其組織編制地位等同於部會
      等二級機關；又被告人事及預算等事項亦由行政院統籌為
      之；由此堪認被告機關位階屬中央之部會，而非等同訴願
      法第4 條第8 款規定之中央各院。經查，除國家通訊傳播
      委員會組織法第16條第1 項，賦予已逾提起訴願期間之受
      特定不利處分者，有提起覆審之權利而由被告管轄外，法
      律未就被告之業務監督另為規定，亦未就被告所為未經聽
      證程序之行政處分另設救濟管道，被告既屬中央部會之地
      位，因之，其所為未經聽證程序之行政處分，其救濟自應
      依訴願法第4 條第7 款規定定其訴願管轄，即應由行政院
      受理訴願。被告就原告所為行政處分之救濟自為訴願決定
      ，於法未合（鈞院96年度訴字第306 號判決及96年度訴字
      第954號判決意旨參照）。
   5、原告不服原處分而向被告提起訴願，被告依上開規定應先
      為重新自我審查，其既未依原告之請求撤銷或變更原行政
      處分，理應儘速附具答辯書，並將必要之關係文件，送於
      訴願管轄機關，竟未依上開規定為之而自為訴願決定，顯
      然牴觸訴願法第58條規定之本旨。
（二）被告就本案所為之訴願決定與原處分，於實質上具有嚴重
      瑕疵，應為無效之處分，請求鈞院予以一併撤銷。蓋：
   1、查被告於訴願決定與原處分中，雖針對本案事實提及原告
      所違反之法令與裁處罰鍰額度之參考依據，惟對於本案系
      爭節目內容與廣告未區分之認定，被告並未提出一個具體
      、合理、客觀、明確之依據，卻冒然認定系爭節目未與廣
      告分開，已明顯違反行政程序法第37條、第43條、第96條
      第1 項之規定。再者，原告針對本案已於97年1 月10日依
      法向被告提出陳訴意見書，然從被告之原訴願決定與原處
      分內容觀之，被告對於原告於陳述意見書中所說明之法律
      上意見，並未於訴願決定與原處分中具體說明不予認同之
      理由，僅簡單以「顯與事實不符而不足採」或「節目未與
      廣告明顯分開，違法事實足臻明確」云云，認定原告違反
      廣電法第33條第1 項規定，逕為侵益行政處分，科處原告
      罰鍰。被告上開未踐行「說明理由義務」之行為，已嚴重
      侵害原告之程序利益，並足以影響行政處分之結果，訴願
      決定與原處分顯有重大明顯之瑕疵。是以，該原處分實已
      違反行政程序法第96條第1 項第2 款規定之法定程式，依
      同法第111 條第7 款之規定，應為無效之處分。
   2、此外，參酌司法院大法官釋字第509 號解釋意旨，系爭節
      目之播出，並未妨礙他人自由、造成國家緊急危難、或危
      害社會秩序，依憲法第23條之規定，不應以法律限制，否
      則，侵犯了憲法第11條所保障人民言論自由之基本權利。
      退一步言，即便系爭節目之製作內容有限制之必要，亦必
      須以立法院通過、總統公布以及符合明確性原則之法律，
      始得限制之。
 （1）按廣電法第33條第1 項「電臺所播送之廣告，應與節目明
      顯分開」之規定，實為評價性之不確定法律概念，就此抽
      象概念，若無一確切之認定標準，將使受規範者所不能預
      見，且無法經由司法審查加以確認。
 （2）查，被告於原處分中之理由與法令依據述及：「四、系爭
      節目內容均在推介特定商品，明顯未與廣告區分：... 」
      ，與原訴願決定書之理由述及：「四、再查... 其為特定
      商品之廣告化意圖及行為明顯... 」，惟揆諸廣電法第33
      條第1 項規定，根本沒有提及認定違反「節目應與廣告明
      顯分開」規定之標準，被告所引用者係「節目廣告化或廣
      告節目化認定原則」之規定。然而，廣電法第33條第1 項
      規定既未授權主管機關得訂定相關辦法，「節目廣告化或
      廣告節目化認定原則」之全文亦未明列其法律授權之依據
      與範圍，按行政程序法第150 條之規定，其應非屬「法規
      命令」，充其量僅係「行政規則」，無法直接對外發生任
      何法規範效力。次查，廣電法第33條第3 項規定「廣告內
      容審查標準，由主管機關定之」，被告也確實據此項法律
      授權而定有「廣播電視廣告內容審查標準」（下稱「廣告
      審查標準」），故可證明「節目廣告化或廣告節目化認定
      原則」之法源依據並非廣電法第33條第3 項，且由被告之
      原訴願決定與原處分內容以觀，顯然被告並不認為原告有
      違反「廣告審查標準」相關規定之情事。又查，廣電法第
      33條第1 項規定並無如第3 項授權主管機關訂定相關辦法
      之規定，「節目廣告化或廣告節目化認定原則」根本無法
      令授權之依據，而係由行政院新聞局「自行」制定。被告
      於原處分中，雖依「節目廣告化或廣告節目化認定原則」
      認定原告有違反相關規定之情事，但其不直接引用「節目
      廣告化或廣告節目化認定原則」之規定，反而適用廣電法
      第33 條 第1 項規定作為認定原告違法之依據，如果「節
      目廣告化或廣告節目化認定原則」確實具有合法性，被告
      何須如此迂迴？「節目廣告化或廣告節目化認定原則」係
      欠缺法律授權基礎，由此可證。被告雖未於形式上直接適
      用「節目廣告化或廣告節目化認定原則」，但「節目廣告
      化或廣告節目化認定原則」仍為被告對原告處分事實上之
      重要依據，且為被告對外用以補充廣播電視法第33條第1
      項之違法事實構成要件，「節目廣告化或廣告節目化認定
      原則」實已直接影響原告之基本權利，理應有明確之法律
      或法規命令等授權依據，始符法律保留原則，在沒有明確
      合法的授權基礎下，被告依「節目廣告化或廣告節目化認
      定原則」規定認定原告行為不合法，即屬於法無據，所為
      之處分難認適法。
 （3）對於系爭節目是否有廣告化之情事，被告既未提出具體之
      認定依據與明確之理由，又逕以「節目廣告化或廣告節目
      化認定原則」指稱系爭節目未與廣告分開，不但明顯與「
      法律明確性原則」有所違背，而且違反了憲法第23條「法
      律保留原則」之規定，是以，其所為之原訴願決定與原處
      分依行政程序法第111 條第7 款之規定，應為無效之處分
      。
   3、被告就本案所為之訴願決定與原處分應為無效之處分，惟
      訴願決定與原處分仍具有行政處分之形式，請求鈞院予以
      撤銷之。
乙、被告主張：
（一）現行訴願法第4 條第7 款規定係89年7 月1 日施行之訴願
      法為因應再訴願制度之廢除所為之修正規定，而修正當時
      ，我國法制上，除憲法所規定之獨立機關外，並無其他實
      質之獨立行政機關，是以該修正根本未慮及（實際上亦無
      從考量）獨立通訊傳播監理行政機關（被告機關）。換言
      之，該款規定之立法原意，應僅係針對一般中央一級行政
      機關所屬各部、會、行、處、局、署行政處分之訴願管轄
      所為之規定，而非針對獨立通訊傳播監理行政機關（被告
      機關）所為行政處分之救濟規定。故現行訴願法第4 條有
      關訴願管轄規定，顯然未就不服獨立通訊傳播監理行政機
      關（被告機關）行政處分之救濟方式有所規範。
（二）現行訴願法既未針對不服被告機關行政處分之救濟方式有
      所規範，則被告機關為貫徹司法院大法官釋字第613 號解
      釋意旨及參照訴願法第4 條第8 款規定，由被告機關訴願
      審議委員會受理不服被告機關行政處分，自無違法與不當
      。
   1、觀諸司法院大法官釋字第613 號解釋，明確指出立法者將
      被告機關設計為依法獨立行使職權之獨立機關，俾從層級
      式行政指揮監督體系獨立而出，擁有更多專業自主決定之
      空間，摒除上級機關與政黨可能之政治或不當干預，就所
      司通訊傳播監理業務，發揮專業能力，可明其旨（司法院
      大法官釋字第613 號解釋）。是以，倘不服被告機關行政
      處分所提起之訴願係由行政院管轄，此將導致行政院可就
      被告機關基於核心領域職權所為個案具體決定為適當性及
      適法性監督，而有違司法院大法官釋字第613 號解釋所示
      ，被告機關所為具體個案決定不受行政院指揮與監督之意
      旨相違。
   2、次按黃錦堂教授於行政院訴願審議委員會2006訴願制度研
      討會發表之「獨立機關訴願案件管轄機關之探討」，從德
      國法之比較法觀察，其定義有廣義及狹義之分。揆諸獨立
      機關之狹義定義，為科層式行政組織體制內享有一定獨立
      性保障之行政機關，其獨立性得表現於組織、人事、經費
      與行為不受指令拘束等，並以「行為不受指令拘束」最具
      根本性，而指令係上級機關事前對下級機關所得行使之監
      督權，故黃錦堂教授前揭文亦明確揭示，從民主正當性角
      度觀之，基於專業性、不受政治力及經濟力入侵等考量，
      我國獨立機關具有高度獨立性，除政策宣示性事項外，上
      級機關之個案指令權因有害於獨立機關運作，應予排除。
   3、惟獨立機關既設於科層式行政組織體制內，其職權行使之
      獨立性應如何展現，又，如何本於行政一體、責任政治及
      權力分立原則下運作，與行政體系內最高行政機關間之關
      係，查行政院函請司法院就「國家通訊傳播委員會組織法
      第4 條及第16條發生釋用憲法疑義所提解釋憲法聲請書」
      ，於該聲請書內論及「被告屬依『法律』『獨立行使職權
      』之行政機關」部分，敘及國家通訊傳播委員組織法第7
      條第1 項規定及第2 項規定之依法獨立行使職權，其規範
      意涵至少有3 重獨立性要求：（1 ）相對於行政院之獨立
      ，亦即：被告就其法定職權事項所為之決定，在行政院體
      系下具有最後性，不受行政院之事前指揮或事後監督（合
      目的性與合法性監督）；（2 ）相對於政黨之獨立；（3
      ）相對於立法院之獨立。據上，被告就其法定職權事項所
      為之決定具有最後性，不受行政院之事前指揮或事後監督
      。
   4、承上，訴願作為行政救濟制度之一環，究其基本功能或作
      用，係賦予行政機關自省機會，俾得重行檢視原處分之適
      當性及適法性，以維護人民權益，實現依法行政原理，藉
      此維持行政法秩序及行政妥當性，並減少訟源，減輕行政
      法院負擔，其性質仍屬行政程序。觀諸訴願法第4 條規定
      ，我國之訴願管轄，係從行政體系內隸屬監督關係定其訴
      願審議機關，故以向上級機關提起訴願為原則，惟是否容
      有例外，依黃錦堂教授前揭文，於德國法制，排除上級機
      關之訴願監督，多考量減免上級機關負荷、原行政處分機
      關之決定具有高度專業性與複雜性、原行政處分機關經合
      議制完成且其決議原則上具有高度合理性與合法性，故該
      文亦肯認於我國法制，基於訴願管轄係對個案執行之行政
      處分之監督，獨立機關業務具有專業性，其相關決定亦經
      過合議制之周延討論，其處分之訴願管轄得維持予原機關
      ，且獨立機關設置訴願審議委員會，應參考德國行政法院
      法第73條第2 項規範精神，於組織、程序及決定標準須符
      合憲法有關人民行政爭訟保障之要求。
   5、準此，考量訴願係機關自省之救濟機制，國家通訊傳播委
      員會組織法第7 條所揭職權行使之獨立性，亦即上開行政
      院釋憲聲請書所揭被告機關就其法定職權事項所為之決定
      ，在行政院體系下具有最後性，不受行政院之事前指揮或
      事後監督（合目的性與合法性監督），被告機關作成之處
      分均經被告機關設置訴願審議委員會受理不服其處分之訴
      願，與訴願法第4 條第8 款及第5 條第1 項規定，要無相
      悖。復查被告為審理訴願案件，依訴願法第52條1 項規定
      設訴願審議委員會，其外聘之專家、學者已超過法定二分
      之一比例，符合訴願法第52條第2 項規定，訴願審議程序
      亦嚴格遵守訴願法第53條至第55條規定，充分落實黃錦堂
      教授前揭文對於獨立機關設置訴願審議委員會之肯定見解
      。另查，立法院院總第979 號委員提案第7550號（立法院
      第6 屆第5 會期），立法委員吳志揚等34人所提國家通訊
      傳播委員會組織法第16條之1 修正草案，明定對被告之行
      政處分不服者，應直接提起行政訴訟，然其立法理由明確
      揭示「顧及獨立機關之屬性，不宜由行政院透過訴願程序
      對於獨立機關所為具體個案之決定介入指揮監督，爰明定
      應許直接提起行政訴訟，足見獨立機關依其法定職權事項
      所為之決定，不應受最高行政機關之事後監督。又國家通
      訊傳播委員會組織法立法當時亦有上開類似提案，惟立法
      院審議時，考慮倘逕行提起行政訴訟將對法院審案造成重
      大負擔，爰予以刪除，惟並未敘明被告所為之行政處分之
      訴願管轄究應由何機關管轄。
   6、復按，因不服被告所作訴願決定提起行政訴訟事件，目前
      已有鈞院95年度簡字第971 號判決、95年度訴字第3650號
      判決、96年度簡字第584 號判決、96年度簡字第585 號判
      決、96年8 月1 日96年度訴字第311 號判決、96年度訴字
      第305 號判決、96年度訴字第1000號判決、95年度訴字第
      4444號判決、96年度訴字第310 號判決、96年度訴字第89
      6 號判決、96年度訴字第897 號判決、96年度訴字第837
      號判決、96年度訴字第1390號判決、96年度訴字第1388號
      判決、96年度訴字第1391號判決、96年度訴字第1687號判
      決、96年度訴字第3315號判決、96年度訴字第2008號判決
      、96年度訴字第2063號判決、96年度訴字第2064號判決、
      96年度訴字第2191號判決等21件，經鈞院判決駁回原告之
      訴在案。是上開判決，皆係以原告之訴無理由駁回原告之
      訴，復查判決理由亦無訴願決定管轄錯誤之指摘，足認被
      告機關之訴願決定經法院職權調查結果認定無管轄錯誤。
   7、末按，鈞院97年度訴字第3201號判決亦指明被告所作成之
      處分由其所設置之訴願審議委員會受理不服其處分之訴願
      ，與訴願法第4 條第8 款及第5 條第1 項規定，要無相悖
      。
（三）查本件原告主張鈞院96年度訴字第306 號判決、96年度訴
      字第954 號判決，以被告機關訴願決定程序有瑕疵，而為
      訴願決定撤銷之判決，據以請求本案應為同一判斷。然查
      上述案件均屬個案且非屬判例，與本件訴訟間復無個案應
      受上級審或前審法律見解拘束之情形，故上開案件之見解
      對於本件應無拘束力。是以，原告以前述行政訴訟案件判
      決，據以主張被告機關之訴願審議不妥適，有侵害原告程
      序利益乙節，顯屬誤會。
（四）卷查本件違法事實如前所述，被告於96年12月31日以通傳
      播字第096488023600號函請原告，於文到5 日內對於上開
      事實陳述意見，並於97年1 月4 日送達（有文書送達證書
      可證）；經原告於97年1 月10日（被告收文日）函提出意
      見陳述書。系爭節目內容經被告機關97年2 月27日第228
      次委員會議決議，認為節目整體為推介及宣傳「轉骨方」
      商品使用方式、效果並一再展示之，節目內容及表現涉有
      廣告化情形，廣告意圖明顯，節目未與廣告區分，違法事
      實足臻明確，應依廣電法規定核處，此有訴願案卷附被告
      機關第228 次委員會議紀錄及該節目側錄光碟可稽，違法
      事實明確。被告已衡酌原告違法情節，對原告有利或不利
      均予以考量，並依法處分，核無違誤。
（五）次查原告經營之無線電視臺（臺視主頻），播送前開違法
      節目未與廣告明顯分開，已違反廣電法第33條第1 項規定
      ，依同法第44條第1 項第1 款規定應裁處罰鍰。查本案原
      告本次違法時間比例為四分之一以下，列為「普通」等級
      ，且3 年內曾因相同違法事證，經行政院新聞局於94 年5
      月26日以新廣三字第0940622710號函、94年6 月7 日以新
      廣三字第0940623100號函、94年7 月26日以新廣三字第09
      40623808號函等，以及被告於95年5 月19日以通傳字第09
      505042740 號函、95年7 月4 日以通傳字第09505064050
      號函、95年7 月5 日以通傳字第09505068180 號函、96年
      4 月30日以通傳播字第09605016870 號函、96年6 月12日
      以通傳播字第09605068720 號函裁罰共8 次在案，依國家
      通訊傳播委員會裁處廣播電視事業罰鍰案件處理處理要點
      （下稱處理要點）規定，按違法情節、事業3 年內受裁處
      次數等考量事項，分別採計10分、16分，合計總積分26分
      ，對照違法等級及罰鍰額度參考表，係屬第3 級，對應廣
      電法第44條第1 項第1 款之罰鍰額度，並經被告機關委員
      會議決議後裁處罰鍰，認事用法並無違誤。
（六）復查原告所稱事由，被告說明如下：
   1、原告所稱節目中介紹之轉骨方係中藥藥方，並非商品，應
      無廣告化情事存在。按廣電法第33條第1 項明定節目應與
      廣告區分，其立法意旨係為維護觀眾之收視權益，避免廣
      播電視事業假借節目之名，行廣告之實。查系爭節目廣告
      化行為明顯，例如：由主持人證明、來賓推介宣傳特定商
      品「轉骨方」之功效等，另節目中亦由主持人及來賓試喝
      男用、女用各一小瓶罐之液體，並討論「各式轉骨方  湯
      劑吸收效果佳」、「嚴選轉骨方四要件  趨勢、方便、普
      通、安全」、「成長方法自然的最好」、「不當斷骨長高
      法  小心殘疾後遺症」、「成人飲用轉骨方  可調理體質
      強化健康」等議題，由此節目內容中主持人、來賓、見證
      人所透露表達論點、說明及所持瓶罐，均可直接、間接得
      知特定商品訊息，故重點在於為特定商品之廣告化意圖及
      行為明顯，藥方或產品則非所論；若係單純轉骨藥方介紹
      ，何須大肆藉由來賓或VCR 鋪陳、推介，進而試喝男用、
      女用各一小瓶罐之液體？若為中藥方則應為大眾普遍可得
      知中藥材之組合，何須論特定中醫師之祖傳配方？若不意
      欲為特定產品介紹，因全省高人一等者非獨一人，長高之
      方式、食材、轉骨方、轉骨藥膳亦非單一特定，則應於節
      目中廣泛為各種轉骨飲食方式之介紹、轉骨藥膳或食材資
      訊之臚列，何須獨薦特定轉骨方及原告所自認之「特定藥
      方」、「特定成分」？揆諸上開論述，原告主張，顯不足
      採。
   2、原告所稱被告未提出具體之依據，顯與法律明確性原則有
      違等語實非事實。原告所謂「未提出具體、合理、客觀、
      明顯之依據」，實則廣電法第2 條第8 款明定：「稱節目
      者，指廣播與電視電臺播放有主題與系統之聲音或影像，
      內容不涉及廣告者。」同法條第9 款並規定，「稱廣告者
      ，指廣播、電視或播放錄影內容為推廣宣傳商品、觀念或
      服務者。」法律明確性之要求，非僅指法律文義具體詳盡
      之體例而言，立法者於立法定制時，仍得衡酌法律所規範
      生活事實之複雜性及適用於個案之妥當性，從立法上適當
      運用不確定法律概念或概括條款而為相應之規定，茍其意
      義非難以理解，且為受規範者所得預見，並可經由司法審
      查加以確認，此觀諸司法院大法官釋字第432 號解釋之意
      旨亦可得知。綜合前揭廣電法第2 條有關「節目」、「廣
      告」釋義，以及同法第33條意旨，已揭示「節目」與「廣
      告」之分際。廣播電視事業應瞭解何種作為或不作為係屬
      違法，避免業者藉節目內容夾帶廣告，使觀眾無法判別，
      故並無原告所稱違反法律明確性原則之情事。該節目顯係
      藉資訊提供而推介特定商品，廣告意圖顯而易見。原告僅
      以原處分涉及不確定法律概念乙端，即指摘其違反法律明
      確性，實難謂有理。
   3、原告所稱被告機關對原告意見陳述書中之法律上意見未於
      裁處書中敘明理由，逕以節目未與廣告明顯分開為由，逕
      行侵益行政處分及被告機關未踐行說明理由義務，嚴重侵
      害原告程序利益，足以影響行政處分結果，該裁處書顯有
      重大明顯瑕疵，已違法行政程序法第96條第1 項等相關規
      定之法定程式，應為無效處分各節，我國法院實務對處分
      理由應如何記載，尚無一致見解，大致可分為詳細記載與
      足令被處分人得知者。依學者及日本判決之見解事實理由
      之敘述不須鉅細靡遺，只須寫出重要之點，使當事人獲致
      結論之理由何在。行政程序法第96條第1 項第2 款之規定
      ，乃繼受德國行政程序法第39條第1 項之規定，要求行政
      機關說明理由之旨趣應屬相同，均有促成個人權利保護，
      爭取當事人認同、闡明功能、行政自我審查及減輕法院負
      擔等功能。我國陳敏教授論及本條款之規範目的，與德國
      大體相同，就當事人方面而言，行政處分必須具有合法性
      、合目的性，對行政機關認事用法及裁量斟酌，人民有瞭
      解利益，藉以判斷處分合法性與是否爭訟；就原處分機關
      而言，因說明理由之須求，對事實及法律觀點加以檢視，
      確保實體結果正確；就訴願機關及行政法院而言，因行政
      機關記載理由，有助於行政爭訟程序進行。另參酌鈞院91
      年訴字532 號判決：「惟按行政機關作成限制或剝奪人民
      自由或權利之行政處分，例如行政處罰，依行政程序法第
      96條第1 項第2 款之規定，應記載事實。而所謂事實，不
      僅指違規之行為而言，即違規之時間、地點等與適用法令
      有關之事項，均應予認定並明確記載，否則即屬事實記載
      不完備，為有瑕疵之違法行政處分，而應予撤銷。」是以
      被告因考量負擔處分之作成，將課予原告一義務，從函請
      原告陳述意見至裁處之作成莫不謹慎為之，程序上依行政
      程序法第104 條函請原告意見陳述，後經被告先行審查、
      複經委員會決議始作成裁處處分，實體部分函請原告意見
      陳述之文書及裁處書中均詳載原告違法事實播出日期、時
      間、播出內容描述及違法明顯至極處揭示播放時間點，該
      負擔處分作成之相關文書中「事實」及「理由及法令依據
      」均詳盡為之，裁處書中並揭示原告違法情節、事業3 年
      內受裁處次數及適用法令，核處之金額亦依96年2 月1 日
      施行之處理要點，該處理要點係為因應科技匯流趨勢，考
      量符合公平及比例原則，採取個案審酌制，將裁處罰鍰案
      件之類型、違規情節輕重程度、事業規模、限縮3 年內之
      違規次數、廣電媒體違規所得之利益超過法定罰鍰最高額
      等面向納入裁罰考量而訂定，故核處金額計算亦經個案審
      酌，全面考量原告案件之類型、違規情節輕重程度、事業
      規模、限縮3 年內之違規次數等情狀，是以不論程序或實
      體部分，均一再自我審視，並無妄下裁處之行政行為，違
      規之時間、地點等與適用法令有關事項，均明確記載、審
      慎為之，該負擔處分自無瑕疵可言，故原告所稱為避重就
      輕之詞，核不足採。
   4、原告稱被告依「節目廣告化或廣告節目化認定原則」此一
      法規命令裁處，因其未經法律明文授權，其合法性自屬有
      疑，惟該一原則依其性質應屬行政程序法第159 條所稱「
      行政規則」，乃上級機關對下級機關，或長官對屬官所為
      協助統一解釋法令、認定事實及行使裁量權所為之解釋性
      規定及裁量基準，故原處分認事用法亦無不合。且原告為
      合法登記之廣播電視事業，其所製作之節目或廣告之管理
      ，自應注意有無違反廣電法及相關法令之規定。系爭節目
      既已違反廣電法第33條第1 項規定，依法即不得播送，原
      告任令該違規節目播送，自應負法律上之責任。又法律既
      已明定廣告應與節目明顯分開，顯已明白表示節目內容不
      應具有任何廣告意味，亦即任何與廣告宣傳有關之內容，
      均不得於節目進行中之時段出現，此一規定至為明確。原
      告於系爭節目中播出前揭內容，被告依事實認定原告播送
      之節目廣告化，並非無法律依據，更無選擇性執法之情形
      ，依相關法條規定核處原告罰鍰，係符合廣電法第33條第
      1 項、第44條第1 項第1 款規定，亦無違反法律保留原則
      。又被告係以原告違反廣電法第33條第1 「電臺所播送之
      廣告，應與節目明顯分開」之規定，依同法第44條第1項1
      款規定處罰，並非依「節目廣告化或廣告節目化認定原則
      」處罰原告，不生違反「法律保留」原則，併予敘明。
（七）末查原告經營廣播電視事業，自應遵守廣電法等相關規定
      ，其未善盡審查義務，任令系爭節目違法播出，顯有應注
      意能注意而不注意之過失，自應就其違規行為負法律上責
      任，此觀諸行政罰法第7 條規定可明。被告審酌其違法情
      節，依法核處，認事用法尚無不合。
    理  由
一、本件原告經合法通知，未於言詞辯論期日到場、核無行政訴
    訴法第218條準用民事訴訟法第386條各款所列情形，爰併準
    用民事訴訟法第385條第1項前段規定，依被告聲請，由其一
    造辯論而為判決，核此程序事項，先予敘明。
二、按「訴願之管轄如左：……七、不服中央各部、會、行、處
    、局、署之行政處分者，向主管院提起訴願。八、不服中央
    各院之行政處分者，向原院提起訴願。」「人民對於前條以
    外之中央或地方機關之行政處分提起訴願時，應按其管轄等
    級，比照前條之規定為之。訴願管轄，法律另有規定依其業
    務監督定之者，從其規定。」分別為訴願法第4 條第7 款、
    第8 款及第5 條所明定。是不服行政機關所為之處分而提起
    訴願時，除法律另有規定依其業務監督定之者從其規定外，
    應依訴願法第4 條及第5 條規定，決定受理訴願之機關。又
    訴願管轄有無錯誤，為行政法院依職權應調查之事項，法院
    如認定訴訟事件之訴願決定管轄錯誤，原告縱未指摘，法院
    亦得為撤銷訴願決定之判決。本件原處分及訴願決定均由被
    告為之，故本件厥應先予審究者，係被告自任訴願機關所為
    之訴願決定，有無牴觸訴願法所定訴願管轄之規定？
三、次按，中央行政機關組織基準法第3 條第2 款規定之獨立機
    關，指依據法律獨立行使職權，自主運作，除法律另有規定
    外，不受其他機關指揮監督之合議制機關。而同法第2 條第
    1 項規定除國防組織及檢察機關組織法律另有規定者，從其
    規定外，同法適用於行政院及其所屬各級機關。故前揭中央
    行政機關組織基準法第3 條第2 款所規定之獨立機關，非指
    行政院，而係指除國防組織及檢察機關組織外之行政院所屬
    各級機關。查被告雖屬於同法第3 條第2 款所規定之獨立機
    關，但其既非國防組織，亦非檢察機關組織，則被告自屬於
    同法第2 條第1 項所指適用同法之行政院所屬各級機關，其
    層級即相當於部會等之二級機關。因此，不服被告之行政處
    分者，在其他法律無特別規定時，依前揭訴願法第4條第7款
    及第5條之規定，自應向行政院提起訴願，始為適法。
四、而「司法院解釋有拘束全國各機關及人民之效力，各機關處
    理有關事項，應依解釋意旨為之，業經司法院釋字第185 號
    、第188 號解釋有案。本院就人民不服國家通訊傳播委員會
     (以下稱通傳會) 之行政處分所提之訴願，應由行政院或由
    通傳會管轄？發生見解歧異，並於依法行使統一法令見解之
    職權時，就其是否涉及處理與釋字第613 號解釋『有關事項
    』，發生適用釋字第613 號解釋之疑義，爰依法聲請司法院
    大法官就釋字第613 號解釋之適用範圍，為補充解釋。案經
    司法院大法官97年12月26日大法官第1333次會議議決不受理
    案件第12案決議『有關不服通傳會行政處分之訴願管轄問題
    ，並不在本院釋字第613 號解釋之解釋範圍內，自不生就此
    聲請補充解釋之問題』，故不受理。是釋字第613 號解釋理
    由2 第2 段雖謂『承認獨立機關之存在，其主要目的僅在法
    律規定範圍內，排除上級機關在層級式行政體制下所為對具
    體個案決定之指揮與監督』等語，但並非有關不服通傳會行
    政處分之訴願管轄問題所為之釋示。故本院就人民不服通傳
    會之行政處分所提訴願應如何定其管轄機關，依法行使統一
    法令見解之職權時，並非處理與釋字第613 號解釋『有關事
    項』，故不發生應依釋字第613 號解釋意旨為之問題，合先
    敘明。人民不服通傳會作成之行政處分提起訴願時，因通傳
    會組織法及其他法規就其訴願管轄並無特別規定，而通傳會
    係行政院所屬之行政機關，其層級相當於部會等之二級機關
    ，故應依訴願法第4 條第7 款規定，由行政院管轄之。」亦
    經最高行政法院97年12月份第3 次庭長法官聯席會議決議闡
    述在案。故被告執其為中央行政機關組織基準法第3 條第2
    款規定之獨立機關，主張應參照訴願法第4條第8款及第5 條
    第1 項規定，以原處分機關即被告為訴願管轄機關云云，並
    無足採。
五、又按，「訴願人應繕具訴願書經由原行政處分機關向訴願管
    轄機關提起訴願。原行政處分機關對於前項訴願應先行重新
    審查原處分是否合法妥當，其認訴願為有理由者，得自行撤
    銷或變更原行政處分，並陳報訴願管轄機關。原行政處分機
    關不依訴願人之請求撤銷或變更原行政處分者，應儘速附具
    答辯書，並將必要之關係文件，送於訴願管轄機關。」為訴
    願法第58條所明定。本件原告因不服被告所為原處分，而提
    起訴願，揆諸前揭說明，其訴願管轄機關應為行政院，被告
    於收受原告之訴願書時，依上開訴願法第58條規定，應先行
    重新自我審查，被告既未依原告之請求撤銷或變更原行政處
    分，依該法條第3 項規定，即應儘速附具答辯書，並將必要
    之關係文件，送於訴願管轄機關行政院，詎被告未依上開規
    定為之，逕自為訴願決定，已牴觸訴願法第4 條第7 款訴願
    管轄規定及第58條提起訴願程序規定，而有程序上之嚴重瑕
    疵，其所為之訴願決定，自非合法。
六、綜上所述，被告就原告不服原處分提起之訴願，未依訴願法
    第4條第7款及第58條規定辦理，而逕為駁回原告訴願之決定
    ，於法尚有違誤。原告執此指摘，訴請撤銷，為有理由，應
    予准許。被告應依本院法律見解，將本件原告訴願書及相關
    資料，依首揭訴願法規定，送請行政院為訴願審議。至原告
    訴請撤銷原處分之實體上之主張，因本件訴願前置程序尚未
    完成，結論未定，尚無法逕為審酌，應待訴願結果後再為主
    張，併此敘明。
據上論結，本件原告之訴為有理由，爰依行政訴訟法第218 條、
第98條第1項前段，民事訴訟法第385條第1項前段，判決如主文
。
中    華    民    國    98    年    6     月     4    日
                   臺北高等行政法院第七庭
                             審判長法  官  林樹埔
                                   法  官  蕭忠仁
                                   法  官  劉穎怡
上為正本係照原本作成。
如不服本判決，應於送達後20日內，向本院提出上訴狀並表明上
訴理由，如於本判決宣示後送達前提起上訴者，應於判決送達後
20日內補提上訴理由書（須按他造人數附繕本）。
中    華    民    國    98    年    6     月     4    日
                                   書記官  林苑珍


司法院資訊處製作；財團法人民間司法改革基金會備份。
